臺灣高等法院刑事判決
                                   107年度上訴字第3026號
上  訴  人
即  被  告  趙祖慶


            徐振洋



            李孟璋




上列上訴人等因詐欺等案件，不服臺灣新北地方法院107年度原
訴字第2號，中華民國107年3月30日及107年4月27日之第一審判
決（起訴案號：臺灣新北地方檢察署106年度偵字第36734號），
提起上訴，本院判決如下：
    主  文
原判決關於趙祖慶、徐振洋、李孟璋部分撤銷。
趙祖慶犯三人以上共同詐欺取財未遂罪，處有期徒刑柒月，並應
於刑之執行前，令入勞動場所，強制工作參年。又犯三人以上共
同詐欺取財未遂罪，共參拾捌罪，各處有期徒刑陸月。上開所處
得易服社會勞動之罪部分，應執行有期徒刑壹年。
徐振洋犯三人以上共同詐欺取財未遂罪，累犯，處有期徒刑捌月
，並應於刑之執行前，令入勞動場所，強制工作參年。又犯三人
以上共同詐欺取財未遂罪，共拾貳罪，均累犯，各處有期徒刑柒
月。上開所處有期徒刑部分，應執行有期徒刑壹年。
李孟璋犯三人以上共同詐欺取財未遂罪，處有期徒刑柒月，並應
於刑之執行前，令入勞動場所，強制工作參年。又犯三人以上共
同詐欺取財未遂罪，共貳罪，各處有期徒刑陸月。上開所處得易
服社會勞動之罪部分，應執行有期徒刑柒月。
    事  實
一、徐振洋前於民國99年間，因轉讓毒品案件，經法院判處有期
    徒刑4月確定，於102年2月8日易科罰金執行完畢，仍不知悔
    改。緣卓罡賢及真實姓名年籍不詳綽號「海哥」、「尾哥」
    等成年人，組成具有持續性及牟利性之有結構性詐欺犯罪組
    織，該組織結構除機房外，尚包括提供人頭帳戶之水房，以
    及負責提款之車手，機房成員有一線機手及二線機手。詐騙
    分工方式為由一線機手負責撥打電話向大陸地區人民佯裝係
    電信公司客服人員，以其名下另有手機門號違規使用為由誘
    騙，待其誤認可能遭人盜辦門號，即將電話轉接與假冒大陸
    公安之二線機手，由二線機手誆稱其手機門號涉嫌犯罪需配
    合調查，待其信以為真後，即要其匯款至水房之人頭帳戶內
    以供擔保，若有依指示匯出款項至人頭帳戶內，則由車手持
    人頭帳戶提款卡將詐欺款項領出。卓罡賢遂依上開行為分工
    ，出資承租位於新北市○○區鎮○街000○0號之建物，作為一線
    機手機房，並提供附表一所示之物，供機房內的一線機手作
    為撥打電話實施詐騙行為之用。該組織其後分別邀約陳俊智
    參與，要其擔任一線機手機房的現場管理人，邀約趙祖慶、
    徐振洋、翁子傑、邱明宏、陳建成、李孟璋，以及蔡仲哲、
    陳柏宇、林德昌、林言祐、陳凱祥、蕭鎮岳、李佩蓉、楊婷
    如、林昱丞、陳鴻、張閔恩、潘宏宇、黃慶隆、李昌儒等人
    參與，要其等擔任一線機手的工作，渠等均明知此係有持續
    及牟利性的詐欺犯罪組織，且以前揭的分工模式，是三人以
    上實施詐騙，惟均因己身經濟所需，貪圖可從中獲取的不法
    利潤（陳俊智每月報酬為新臺幣5萬元，一線機手員則以詐
    騙所得總額7％計算作為報酬），遂應允擔任上開分工角色而
    參與該詐欺犯罪組織，並分別自參與時起（趙祖慶自106年1
    0月15日起，徐振洋自106年11月10日起，李孟璋自106年11
    月20日起）與該組織成員共同意圖為自己不法之所有，在上
    開一線機房地點內，循上開行為分工模式，以附表一所示之
    物為工具，按日隨機撥打電話與大陸地區人民聯繫而著手施
    用詐術行騙，惟在尚未詐得任何款項之際，即為警獲報，於
    106年11月22日上午10時50分許，持搜索票前往上開一線機
    房當場查獲，渠等因而未能獲取前揭約定的不法利潤，並當
    場扣得如附表一所示供一線車手電話詐騙用之物，始查悉上
    情。趙祖慶前揭共同參與不法詐騙行為共計為39日，徐振洋
    共計為13日，李孟璋共計為3日（卓罡賢前揭共犯部分另案
    檢察官偵查中，前揭其餘共犯之一線機手，經原審判處罪刑
    後，陳俊智、翁子傑、邱明宏、陳建成雖提起上訴，其後於
    本院審理時撤回上訴，其餘則均未提起上訴，而先後確定）
    。
二、案經臺灣新北地方檢察署檢察官指揮內政部警政署刑事警察
    局及新北市政府警察局刑事警察大隊移送同署檢察官偵查後
    起訴。
    理  由
一、證據能力部分：本判決所引用供述或非供述證據之證據能力
    ，經本院依法踐行調查證據程序，檢察官並未爭執其證據能
    力，而被告經合法傳喚未到庭，然依其等上訴狀所載，以及
    分別於原審、本院先前的陳述，均未爭執證據能力（見原審
    卷㈠第271至307頁，卷㈢第105至127、281至296頁，本院卷㈠1
    20至130、174至182、206至216、445至459、524至531頁，
    卷㈡第129至133頁），而本院審酌上開證據製作時之情況，
    並無違法不當之情事，認以之作為證據應屬適當，揆諸前揭
    說明，自均具有證據能力。
二、被告趙祖慶、徐振洋、李孟璋經合法傳喚未到庭，然依其等
    上訴狀所載，以及被告徐振洋先前於本院訊問時所述，對上
    開共同參與電話詐騙集團等情，亦均坦承不諱（見本院卷㈠
    第120至130、174至184、206至216、442至444、533頁）。
    而被告間自白上開行為分工模式情節，亦與其餘分別擔任現
    場機房管理人、一線機手之同案被告等人於警詢、偵查及原
    審審理時之供述一致。而員警獲報前往上址搜索，也確實查
    得現場為用以撥打詐騙電話使用的機房，有現場照片、數位
    證物勘察報告可按（見106年度偵字第36734號卷㈡第335至33
    9、341至354頁，卷㈥第273至286頁），且有現場扣得之詐騙
    講稿、金吉利詐騙集團組織圖、績效計算表等附卷可稽（見
    同上偵查卷㈡第355至357、359至371頁，卷㈢第7、199至
    201、203、283至285、409至411頁，卷㈣第259至261頁，卷㈤
         第115至117、165至167、355至357、359、431至443、
         485至487頁，卷㈥第287至299、301至303頁，卷㈦第97
         至99、261至263、265頁，卷㈧第11頁），此外並有附
         表一所示供該一線機手實施電話詐騙所用之物扣案可
         資佐證。綜上各情，足以佐證被告之任意性自白確與
         事實相符。是以該集團不僅出資承租上址作為一線機
         手的機房，且又提供附表一所示之物，作為一線機手
         電話詐騙使用，更要同案被告陳俊智擔任現場機房管
         理之人，可見該集團係有目的性投入人力、物力、資
         金及時間，才會為此等建置，顯然具有持續性。參以
         該集團最終目的就是在詐取款項，且將詐欺之不法所
         得分配與共同參與之成員以獲取利潤，當具有牟利性
         。佐以現場扣得之講稿、組織圖、績效計算表等資料
         ，可見該集團確以上開一線及二線機房、人頭帳戶之
         水房以及負責提款之車手等分工模式，以達成此一詐
         欺取財之犯罪目的，當屬結構性組織，並非隨意組成
         。是以被告等人既然為了獲取報酬利潤才會共同參與
         其中，且多日持續在上址機房內工作，且以附表一所
         示之物為工具，而為上開行為分工，當然知悉所參與
         者，是有持續性及牟利性之結構性犯罪組織，且也知
         悉是三人以上共同實施詐騙。從而本件事證明確，應
         依法論科。
三、按行為後法律有變更者，適用行為時之法律。但行為後之法
    律有利於行為人者，適用最有利於行為人之法律，刑法第2
    條第1項前段定有明文。查本件被告是分別自106年10月15日
    起參與詐欺犯罪組織，迄106年11月22日為警查獲時止，已
    據認定如前。而被告行為後，組織犯罪防制條例第2條業於1
    07年1月3日修正公布，並於同年月5日施行，修正前組織犯
    罪防制條例第2條原規定「本條例所稱犯罪組織，指3人以上
    ，以實施強暴、脅迫、詐術、恐嚇為手段或最重本刑逾5年
    有期徒刑之刑之罪，所組成具有持續性及牟利性之有結構性
    組織；前項有結構性組織，指非為立即實施犯罪而隨意組成
    ，不以具有名稱、規約、儀式、固定處所、成員持續參與或
    分工明確為必要」，修正後改規定「本條例所稱犯罪組織，
    指3人以上，以實施強暴、脅迫、詐術、恐嚇為手段或最重
    本刑逾5年有期徒刑之刑之罪，所組成具有持續性或牟利性
    之有結構性組織；前項有結構性組織，指非為立即實施犯罪
    而隨意組成，不以具有名稱、規約、儀式、固定處所、成員
    持續參與或分工明確為必要」，將「所組成具有持續性及牟
    利性之有結構性組織」修正為「所組成具有持續性『或』牟利
    性之有結構性組織」，將犯罪組織之定義放寬，是被告行為
    後法律已有變更，經比較新舊法之結果，新法並未較有利被
    告，依刑法第2條第1項前段規定，應適用被告行為時法即修
    正前組織犯罪防制條例之規定。本件詐欺組織是以前揭分工
    模式，透過隨機撥打電話方式向大陸地區不特定人民傳遞虛
    構的訊息，依該等分工而傳達之訊息內容，整體觀之，有使
    人誤信並處分財產的危險，則每日自上開機房地點撥打電話
    ，即屬詐欺構成要件事實開始實行之著手。依被告與同案被
    告等人於警詢、偵查及原審審理時所述，均坦認在上開期間
    ，確有按日撥打電話，且已與不特定大陸地區人民通話，並
    傳遞上開虛構訊息之事，而卷內也有相關的詐騙講稿，以及
    扣案如附表一所示供撥打電話的工具，足以佐證此等自白為
    真實可信，是被告在上開行為期間，顯已著手實行詐欺取財
    之行為，但因卷內證據無從認定有實際詐得財物，核屬未遂
    犯。是核被告上開事實所示，受邀加入參與該持續性及牟
    利性之結構性詐欺犯罪組織，均係犯修正前組織犯罪防制條
    例第3條第1項後段之參與犯罪組織罪，其後依行為分工模式
    ，在上開期間分別撥打電話向不特定大陸地區人民行騙，則
    均係犯刑法第339條之4第2項、第1項第2款之三人以上共同
    詐欺取財未遂罪。又所謂事中共同正犯，即學說所謂之「相
    續的共同正犯」或「承繼的共同正犯」，係指前行為人已著
    手於犯罪之實行後，後行為人中途與前行為人取得共同實行
    犯罪之意思，而參與實行行為而言。至於事中共同正犯對於
    其參與前之他共同正犯行為應否負責，學理上雖有爭議，但
    共同正犯之所以適用「一部行為全部責任」，即在於共同正
    犯間之「相互利用、補充關係」，若他共同正犯之前行為，
    對加入之事中共同正犯於構成要件之實現上，具有重要影響
    力，即他共同正犯與事中共同正犯對於前行為與後行為皆存
    在相互利用、補充關係，自應對他共同正犯之前行為負責；
    否則，事中共同正犯對他共同正犯之前行為，既未參與，亦
    無形成共同行為之決意，即難謂有行為共同之存在，自無須
    對其參與前之犯罪行為負責。亦即，於通常情形，事中共同
    正犯對於其參與前之行為，因不具有因果性，故僅就其參與
    後之行為及結果負其責任；但於某些犯罪，前行為人所實現
    之行為，其行為之效果仍在持續進行中，後行為人參與時，
    利用該持續存在之先行為效果，於此情形方可認為後行為人
    對於前行為人所生之結果亦具有因果性，且係與先行為人共
    同惹起結果，而亦須負整體責任。故於判斷事中共同正犯應
    否對於其參與前之犯罪行為負責時，自應就該犯罪之性質、
    前行為對於加入之後行為於構成要件之實現上是否具有重要
    之影響力、前行為與後行為間是否皆存在相互利用及補充之
    關係、前行為是否存在繼續發生可讓後行為人加以補充利用
    之因果、後行為人參與時前行為之法益侵害是否已經結束、
    後行為人是否瞭解前行為人之意思而與前行為人取得共同實
    行犯罪之意思，暨後行為人是否係因認識及容認前行為人所
    實行之行為而利用該既成之事態參與後行為等諸端而定（最
    高法院105年度台上字第2397號判決意旨參照）。查，依被
    告及同案被告於警詢及偵、審時所述，渠等是按日前往上址
    機房擔任一線機手的分工，每日有一定的工作時間，可見該
    機房在每日工作完畢，所實施的詐術行為即已完結，翌日則
    再另行實施詐騙工作，是每日的施用詐術行為，可以明顯區
    隔，彼此間並無何因果、影響關係，且被告既然是在不同的
    時間先後參與詐騙組織，按上說明，應分別自加入時起，與
    上開詐欺組織成員間，分別有直接或間接之犯意聯絡及行為
    分擔，而負共同正犯之責。本件既然是在上址機房內，按日
    從事撥打電話實施詐騙，客觀上可以明顯區隔是每日工作結
    束後，翌日再另行實行，且參與之人主觀上也可以認知到是
    不同日期之個別實施電話詐欺行為，故各日施行行為之犯意
    各別，行為互異，應分別論罪（最高法院105年度台上字第3
    176號、106年度台上字第1118號判決，亦就相類案件維持此
    一罪數認定之見解）。從而，自106年10月15日起至106年11
    月22日查獲時止，共計39日的撥打電話詐騙行為，即為39罪
    ，依被告彼此間供述先後加入參與的時日，按日計算，被告
    趙祖慶自106年10月15日加入，（見同前偵查卷㈠第215頁）
    至查獲時為止共計為39罪，被告徐振洋自106年11月10日加
    入（見同前偵查卷㈣第66頁），至查獲時為止共計為13罪，
    被告李孟璋自106年11月20日加入（同前偵查卷㈠第61頁），
    至查獲時為止共計為3罪。至每日對多數大陸地區人民施用
    詐術，為同種想像競合犯，均應依刑法第55條規定，各論以
    一加重詐欺取財未遂罪。按組織犯罪防制條例係藉由防制組
    織型態之犯罪活動為手段，以達成維護社會秩序、保障人民
    權益之目的，乃於該條例第3條第1項前段與後段，分別對於
    「發起、主持、操縱、指揮」及「參與」犯罪組織者，依其
    情節不同而為處遇，行為人雖有其中一行為（如參與），不
    問其有否實施各該手段（如詐欺）之罪，均成立本罪。然在
    未經自首或有其他積極事實，足以證明其確已脫離或解散該
    組織之前，其違法行為，仍繼續存在，即為行為之繼續，而
    屬單純一罪，至行為終了時，仍論為一罪。又刑法上一行為
    而觸犯數罪名之想像競合犯存在之目的，在於避免對於同一
    不法要素予以過度評價。自然意義之數行為，得否評價為法
    律概念之一行為，應就客觀構成要件行為之重合情形、主觀
    意思活動之內容、所侵害之法益與行為間之關連性等要素，
    視個案情節依社會通念加以判斷。刑法刪除牽連犯之規定後
    ，原認屬方法目的或原因結果，得評價為牽連犯之二犯罪行
    為間，如具有局部之同一性，或其行為著手實行階段可認為
    同一者，得認與一行為觸犯數罪名之要件相侔，依想像競合
    犯論擬。倘其實行之二行為，無局部之重疊，行為著手實行
    階段亦有明顯區隔，依社會通念難認屬同一行為者，應予分
    論併罰。因而，行為人以一參與詐欺犯罪組織，並分工加重
    詐欺行為，同時觸犯參與犯罪組織罪及加重詐欺取財罪，雖
    其參與犯罪組織之時、地與加重詐欺取財之時、地，在自然
    意義上非完全一致，然二者仍有部分合致，且犯罪目的單一
    ，依一般社會通念，認應評價為一罪方符合刑罰公平原則，
    應屬想像競合犯，如予數罪併罰，反有過度評價之疑，實與
    人民法律感情不相契合（最高法院107年度台上字第1066號
    判決意旨參照）。是被告自加入該詐騙集團組織日起所犯之
    參與犯罪組織罪，按上說明，與該日即實施之加重詐欺取財
    未遂行為，具有局部之同一性，得認與一行為觸犯數罪名之
    要件相符，應依想像競合犯之規定，從一重之加重詐欺取財
    未遂罪處斷，至於其後另行起意的按日實施加重詐欺取財未
    遂罪，則應分論併罰。查被告徐振洋有前揭事實所示刑事
    前案經判處罪刑確定並執行完畢，有本院被告前案紀錄表可
    按，其於上開有期徒刑執行完畢後5年以內，故意再犯本件
    有期徒刑以上之罪，為累犯。然有關累犯不論情節一律應加
    重其刑之規定，司法院於108年2月22日以775號解釋文，認
    為：刑法第47條第1項規定：「受徒刑之執行完畢，或一部
    之執行而赦免後，5年以內故意再犯有期徒刑以上之罪者，
    為累犯，加重本刑至二分之一。」有關累犯加重本刑部分，
    不生違反憲法一行為不二罰原則之問題。惟其不分情節，基
    於累犯者有其特別惡性及對刑罰反應力薄弱等立法理由，一
    律須加重最低本刑，於不符合刑法第59條所定要件之情形下
    ，致生行為人所受之刑罰超過其所應負擔罪責之個案，其人
    身自由因此遭受過苛之侵害部分，對人民受憲法第8條保障
    之人身自由所為限制，不符憲法罪刑相當原則，牴觸憲法第
    23條比例原則。於此範圍內，有關機關應自本解釋公布之日
    起2年內，依本解釋意旨修正之。於修正前，為避免發生上
    述罪刑不相當之情形，法院就該個案應依本解釋意旨，裁量
    是否加重最低本刑。而就法院裁量是否加重最低本刑部分，
    解釋理由書則認為：刑罰須以罪責為基礎，並受罪責原則之
    拘束，無罪責即無刑罰，刑罰須與罪責相對應。亦即國家所
    施加之刑罰須與行為人之罪責相當，刑罰不得超過罪責。基
    於憲法罪刑相當原則，立法機關衡量其所欲維護法益之重要
    性、防止侵害之可能性及事後矯正行為人之必要性，綜合斟
    酌各項情狀，以法律規定法官所得科處之刑罰種類及其上下
    限，應與該犯罪行為所生之危害、行為人責任之輕重相符，
    始與憲法罪刑相當原則及憲法第23條比例原則無違。系爭規
    定一不分情節，基於累犯者有其特別惡性及對刑罰反應力薄
    弱等立法理由，一律加重最低本刑，於不符合刑法第59條所
    定要件之情形下，致生行為人所受之刑罰超過其所應負擔罪
    責之個案，其人身自由因此遭受過苛之侵害部分，對人民受
    憲法第8條保障之人身自由所為限制，不符憲法罪刑相當原
    則，牴觸憲法第23條比例原則。於此範圍內，有關機關應自
    本解釋公布之日起2年內，依本解釋意旨修正之。於修正前
    ，為避免發生上述罪刑不相當之情形，法院就該個案應依本
    解釋意旨，裁量是否加重最低本刑。準此而論，本件被告徐
    振洋所犯加重詐欺取財未遂罪，與其前揭構成累犯之毒品罪
    ，二者雖然罪質不同，且毫無關連，但審酌被告前案既經易
    科罰金執行完畢，理應心生警惕才是，竟再犯本件罪質更為
    嚴重的加重詐欺罪，顯見被告對刑罰之反應力薄弱，所以為
    了一己私利，才會再犯，而本件所犯加重詐欺罪法定最低本
    刑為有期徒刑1年，既依如下的未遂事由減輕其刑，即使依
    累犯加重後，當與本件行為對安全秩序所生之危害、參與詐
    欺組織犯罪等惡行相當，並無過苛之情，是本院依上開各情
    ，比例衡量結果，按前揭解釋意旨，爰依上開累犯之規定，
    加重其刑。本件各日的施用詐術行為，既均無取得財物，皆
    為未遂犯，爰均依刑法第25條第2項規定，按既遂犯之刑減
    輕之。被告徐振洋有前揭刑之加重、減輕事由，依法先加後
    減之。本件所施用之詐術，係撥打電話向大陸地區人民詐騙
    ，公訴意旨亦同此認定，此等行為核與刑法第339條之4第1
    項第3款所定「以廣播電視、電子通訊、網際網路或其他媒
    體等傳播工具，對公眾散布而犯之」之構成要件有間，是檢
    察官起訴書認本件有該款之加重事由，尚有未合。又檢察官
    起訴書認為前揭期間的數次加重詐欺未遂行為應論以接續犯
    之一罪，按上說明，亦有未當，按此部分數罪併罰之旨，本
    院已經告知當事人使之有辨明之機會（見本院卷㈡第128頁）
    ，無礙於攻擊、防禦權行使，均附此說明。
四、原審就被告所犯加重詐欺未遂罪，予以論罪科刑，固非無見
    。惟按接續犯乃行為人之數行為，於同一或密切接近時、地
    實行，侵害同一法益，而其各行為之獨立性極為薄弱，依一
    般社會健全觀念，難以強行分開，且在刑法評價上，以視為
    數個舉動之接續作為，合為包括之一行為，較為合理者而言
    。如行為人先後數行為，在客觀上係逐次實行，侵害數個同
    性質之法益，其每一前行為與次行為，依一般社會健全觀念
    ，在時間差距上，可以分開，在刑法評價上，各具獨立性，
    每次行為皆可獨立成罪，自應按照其行為之次數，一罪一罰
    。又刑法修正廢止連續犯之規定後，除具有複次行為外觀之
    接續犯、集合犯仍為一罪評價外，各複次行為當本於一行為
    一罪一罰之原則予以論處（最高法院105年度台上字第2468
    號判決要旨參照）。本件被告所犯加重詐欺未遂罪，本質上
    並非必然具有複次性，立法者亦無兼包含攝、聚多成一之擬
    制意思，社會通念尤難容忍一再違犯。接續犯之成立，係以
    時、空密接性為前提要件，透過對於同一法益之同種類侵害
    行為繼續不間斷之實行，業已稀釋個別行為之獨立性，致使
    刑法評價時將之視為單一、整體之犯罪行為，以符合社會一
    般人對於行為概念之認知，並與行為人之犯罪目的相互結合
    。本件依被告及同案被告所供述，該機房是按日實施行為分
    工，且每日實施詐騙的，是多數、不同的大陸地區人民，已
    如前述，是不僅被告可知是按日工作，各日的主觀上犯意各
    別，且各該時日侵害的，是多數不同之被害人個人法益，按
    上說明，難認屬單一犯罪事實之接續實行，應論以數罪，始
    能充分評價本件多次加重詐欺未遂之犯行，原審未察，遽認
    為接續犯，此部分認事用法，難謂妥適。又本件每日對多數
    大陸地區人民施用詐術，為同種想像競合犯，原審就此漏未
    論及，對被告的行為不法，亦未能充分評價。本件詐欺行為
    態樣並不符合刑法第339條第1項第3款的加重事由，已如前
    述，原審仍論以該款的加重事由，亦有未合。又組織犯罪防
    制條例第3條第3項規定：「犯第一項之罪者，應於刑之執行
    前，令入勞動場所，強制工作，其期間為三年。」即本於特
    別預防之目的，針對組成具有持續性、牟利性之有結構組織
    的成員，施以強制從事勞動，培養其勤勞習慣、正確工作觀
    念，習得一技之長，期能重返社會自力更生；亦寓有一般預
    防之刑事政策，明確向社會大眾傳達國家懲治組織犯罪決心
    的訊息，具有消泯犯罪組織及有效遏阻組織犯罪發展之功能
    ，為維護社會秩序、保障人民權益所必要。故在罪刑相當原
    則下，唯有適度評價，始能對法益之侵害為正當之維護。是
    以，行為人所犯參與犯罪組織與首次犯加重詐欺罪，有想像
    競合犯之關係，雖應從一重之加重詐欺罪處斷，惟因輕罪之
    參與犯罪組織罪，其對社會所造成之危害與威脅甚鉅，較之
    重罪多出了強制工作之保安處分，用以補充刑罰之不足，以
    收刑事懲處與教化矯治之雙重效果，期以協助習於不勞而獲
    之行為人再社會化，實現刑罰保護社會安全之職責，是自仍
    應在加重詐欺罪法定刑下一併被評價，依組織犯罪防制條例
    第3條第3項規定宣付刑前強制工作，始符責罰相當，罰當其
    罪。又刑法第55條關於想像競合犯之規定，係將「論罪」與
    「科刑」予以分別規範。就「論罪」而言，想像競合犯侵害
    數法益皆成立犯罪，犯罪宣告時必須同時宣告數罪名，但為
    防免一行為受二罰之過度評價，本條前段規定為「從一重處
    斷」，乃選擇法定刑較重之一罪論處，非謂對於其餘各罪名
    可置而不論。從「科刑」而言，想像競合犯觸犯數罪名，本
    質上應為雙重或多重之評價，基於罪刑相當原則，95年7月1
    日施行之本條但書遂增列就所一重處斷之重罪，「不得科以
    較輕罪名所定最輕本刑以下之刑」，適度調和從一重處斷所
    生評價不足，此即所謂重罪科刑之封鎖作用，亦即科刑之上
    限係重罪之最重法定刑，下限則為數罪中最高的最輕本刑，
    以防免科刑偏失。因此，法院於決定想像競合犯之處斷刑時
    ，雖以其中最重罪名之法定刑，作為裁量之準據，惟具體形
    成宣告刑時，仍應將輕罪之刑罰合併評價在內，否則，在終
    局評價上，無異使想像競合犯等同於單純一罪。因是，上開
    增列但書規定，乃罪刑相當原則之具體展現，自不能祇規定
    封鎖輕罪中最高的最輕本刑，即據以否定輕罪中併科主刑、
    從刑或保安處分之論科，亦即，此種封鎖作用，在輕罪中有
    併科主刑、從刑或保安處分者，基於責罰相當原則，亦應不
    受影響，仍得併科，始符從一重處斷之立法本旨。是想像競
    合之裁判上一罪關係，與對於不同刑罰法律間具有法規競合
    關係者，經擇一法律加以論科，其相關法條之適用，應本於
    整體性原則，不得任意割裂之情形，二者本即不同。綜上說
    明，參與犯罪組織與加重詐欺行為從一重論處加重詐欺罪名
    者，無論從罪刑相當原則、刑法重罪科刑之封鎖作用抑或法
    律整體性適用原則等面向以觀，均應依組織犯罪防制條例第
    3條第3項規定，一併宣告刑前強制工作，方符法之本旨。原
    判決以被告此部分所為，因想像競合犯從一重依刑法加重詐
    欺取財未遂罪處斷之結果，認無從割裂而適用組織犯罪防制
    條例之規定諭知強制工作，此部分的法律適用自有違誤（最
    高法院108年度台上字第47號、108年度台上字第337號判決
    意旨參照）。刑法上責任共同原則，係指共同實行犯罪行為
    之人，在合同意思範圍以內，各自分擔犯罪行為之一部，相
    互利用他人之行為，以達其共同犯罪之目的者，即應對於全
    部所發生之結果共同負責。亦即責任共同原則僅在處理共同
    犯罪參與關係中責任之認定，與犯罪工具物之沒收重在犯罪
    預防並遏止犯罪，及犯罪所得之沒收旨在澈底剝奪犯罪利得
    以根絕犯罪誘因，係屬兩事。又沒收固為刑罰與保安處分以
    外之獨立法律效果，但沒收人民財產使之歸屬國庫，係對憲
    法所保障人民財產基本權之限制，性質上為國家對人民之刑
    事處分，對人民基本權之干預程度，不亞於刑罰，原則上仍
    應恪遵罪責原則，並應權衡審酌比例原則，尤以沒收之結果
    ，與有關共同正犯所應受之非難相較，自不能過當。從而，
    共同正犯間關於犯罪所得、犯罪工具物應如何沒收，仍須本
    於罪責原則，並非一律須負連帶責任；況且應沒收物已扣案
    者，本無重複沒收之疑慮，更無對各共同正犯諭知連帶沒收
    或重複諭知之必要，否則即科以超過其罪責之不利責任。因
    之，往昔採連帶沒收共同正犯犯罪所得，及就共同正犯間犯
    罪工具物必須重複諭知之相關見解，自不再援用，應改為共
    同正犯間之犯罪所得應就各人實際分受所得部分而為沒收；
    而犯罪工具物須屬被告所有，或被告有事實上之處分權時，
    始得在該被告罪刑項下併予諭知沒收，至於非所有權人，又
    無共同處分權之共同正犯，自無庸在其罪刑項下諭知沒收（
    最高法院刑事判決107年度台上字第4430號判決要旨參照）
    。原判決認定現場機房扣案附表一所示之物為未到案之共犯
    卓罡賢所有，且為本件犯罪工具物，而本件同案被告陳俊智
    是現場機房的管理者，可認同案被告陳俊智有事實上之處分
    權，依上述說明，在其項下諭知沒收即可，原審判決遽予援
    引責任共同原則，就上開扣案之物，均於其餘被告罪刑項下
    諭知沒收，難認允當。
五、被告不服原審判決，被告趙祖慶上訴意旨略以：伊坦承犯行
    ，深表悔悟，又育有一子一女，且伊僅國中肄業，謀生不易
    才參與犯罪，原審量處有期徒刑6月實屬過重云云；被告徐
    振洋上訴意旨略以：伊對於參與犯罪均已經承認，且伊為國
    中畢業，入伍服兵役時，又因智能不足被停役，目前要照顧
    年邁無法生活自理的舅公，且未實際詐得款項，原審量處有
    期徒刑7月實屬過重云云；被告李孟璋上訴意旨略以：伊係
    應徵工作到該地點才知道是詐騙集團，且第2日就被警方查
    獲，原審量處有期徒刑6月，讓伊不服云云；均指摘原審量
    刑未予酌減其刑有所不當。惟刑法第57條所列各款，為量刑
    時應行注意之事項，並非同法第59條酌減其刑之根據，刑法
    第59條之酌量減輕其刑，必須犯罪另有特殊之原因與環境等
    等，在客觀上足以引起一般同情，認為即予宣告法定低度刑
    期尤嫌過重者，始有其適用（最高法院45年台上字第1165號
    判例意旨參照），則單純犯罪情節輕微、犯人之品行、素行
    、犯罪後態度等情狀，僅可為法定刑內從輕科刑之標準，非
    可執為酌減其刑之理由。本件被告均是為了一己之利，參與
    電話詐欺集團，所為嚴重影響社會秩序、善良風俗，犯罪情
    節非輕，且為一般人所難以接受、容忍，實難認另有特殊之
    原因或環境等，在客觀上足以引起一般同情之處，至於被告
    的素行、坦認犯行、家庭狀況、造成損害程度等情狀，按上
    說明，僅可為法定刑內審酌量刑之標準，並非客觀上顯可憫
    恕的事由，是本案犯罪之情狀並無顯可憫恕之情形。本件被
    告上訴雖無理由，然原審判決既有上開適用法則不當之處，
    仍屬無可維持，應予撤銷改判。爰審酌被告均正值壯年，不
    思循正當途徑獲取財物，卻參與電話詐騙集團向大陸地區人
    民施詐行騙，價值觀念嚴重偏差，且無視於政府一再宣誓掃
    蕩詐騙犯罪之決心，猶執意以身試法而甘為詐騙集團之羽翼
    ，所為實應嚴懲，惟念及被告犯後坦承犯行，並衡酌所參與
    之行為分擔程度、參與時間、尚未詐得財物等等一切情狀，
    分別量處如主文第2項至第4項所示之刑，本件被告所參與者
    ，既然是有持續性、牟利性之詐騙犯罪集團，且被告都是為
    了一己經濟上的私利而犯之，冀圖不勞而獲，缺乏正確工作
    觀念，是以被告所犯情節以及動機，比例衡量結果，在在合
    於前揭組織犯罪條例所規範保安處分之特別預防立法目的，
    是就被告自加入該詐騙集團組織日起所犯之參與犯罪組織罪
    ，與該日即實施之加重詐欺取財未遂行為，依前揭想像競合
    犯之規定，從一重之加重詐欺取財未遂罪處斷部分，應併依
    上述組織犯罪防制條例第3條第3項之規定，諭知應於刑之執
    行前，令入勞動場所強制工作3年，另就被告徐振洋所處均
    不得易服社會勞動各罪，被告趙祖慶、李孟璋所處得易服社
    會勞動之罪部分，依法定應執行刑，至於被告趙祖慶、李孟
    璋其餘所處不得易服社會勞動之罪部分，依刑法第50條第1
    項但書第4款規定，不得併合處罰。本件雖係被告提起上訴
    ，然因原判決既有上述適用法律錯誤之情，依刑事訴訟法第
    370條第1項但書規定，自無不利益變更禁止原則之適用。扣
    案如附表一所示之物，為未到案之共犯卓罡賢所有，且為本
    件犯罪工具物，已據被告陳述在卷，因本件同案被告陳俊智
    是現場機房的管理者，可認同案被告陳俊智與共犯卓罡賢具
    有共同處分權，在其項下諭知沒收，同可達到預防並遏止犯
    罪之目的，是原審判決既已依刑法第38條第2項前段之規定
    ，在同案被告陳俊智所犯之罪項下宣告沒收，即無庸在本件
    被告所犯之罪項下宣告沒收。其餘扣案附表二所示之物，經
    核與本案犯罪無關，自無從宣告沒收。又本件並無自被害人
    詐得財物而未遂，已據認定如前，卷內亦無證據證明被告已
    經實際取得報酬，自無從宣告沒收犯罪所得，均併予說明。
六、被告徐趙祖慶、徐振洋、李孟璋經本院合法傳喚，無正當理
    由不到庭，爰不待其等陳述，為一造辯論判決。
據上論斷，應依刑事訴訟法第369條第1項前段、第364條、第371
條、第299條第1項前段，106年4月19日修正之組織犯罪防制條例
第3條第1項後段、第3項，刑法第2條第1項前段、第11條、第28
條、第55條、第339條之4第1項第2款、第2項、第25條第2項、第
47條第1項、第51條第5款，刑法施行法第1條之1，判決如主文。
本案經臺灣新北地方檢察署檢察官陳伯均提起公訴，被告提起上
訴，臺灣高等檢察署檢檢察官周懷廉到庭執行職務。
中　　華　　民　　國　 108　　年　　4 　　月　　9 　　日
                  刑事第十四庭  審判長法　官  郭玫利
                                      法　官  黎惠萍
                                      法　官  許泰誠
以上正本證明與原本無異。
如不服本判決，應於收受送達後10日內向本院提出上訴書狀，其
未敘述上訴之理由者並得於提起上訴後10日內向本院補提理由書
（均須按他造當事人之人數附繕本）「切勿逕送上級法院」。
                                      書記官  朱子勻
中　　華　　民　　國　 108　　年　　4 　　月　　10　　日
附錄：本案論罪科刑法條全文
中華民國刑法第339條之4
犯第 339 條詐欺罪而有下列情形之一者，處 1 年以上 7 年以
下有期徒刑，得併科 1 百萬元以下罰金：
一、冒用政府機關或公務員名義犯之。
二、三人以上共同犯之。
三、以廣播電視、電子通訊、網際網路或其他媒體等傳播工具，
    對公眾散布而犯之。
前項之未遂犯罰之。

組織犯罪防制條例第3條（106年4月19日修正）
發起、主持、操縱或指揮犯罪組織者，處三年以上十年以下有期
徒刑，得併科新臺幣一億元以下罰金；參與者，處六月以上五年
以下有期徒刑，得併科新臺幣一千萬元以下罰金。但參與情節輕
微者，得減輕或免除其刑。
具公務員或經選舉產生之公職人員之身分，犯前項之罪者，加重
其刑至二分之一。
犯第一項之罪者，應於刑之執行前，令入勞動場所，強制工作，
其期間為三年。
前項之強制工作，準用刑法第九十條第二項但書、第三項及第九
十八條第二項、第三項規定。
以言語、舉動、文字或其他方法，明示或暗示其為犯罪組織之成
員，或與犯罪組織或其成員有關聯，而要求他人為下列行為之一
者，處三年以下有期徒刑，得併科新臺幣三百萬元以下罰金：
一、出售財產、商業組織之出資或股份或放棄經營權。
二、配合辦理都市更新重建之處理程序。
三、購買商品或支付勞務報酬。
四、履行債務或接受債務協商之內容。
以前項之行為，使人行無義務之事或妨害其行使權利者，亦同。
前二項之未遂犯罰之。

附表一：

編號 物品名稱 數量 備註  1 IPhone行動電話（銀色，含門號0000000000號SIM卡1張） 1支 供犯本案犯行所用之物  2 IPhone行動電話（香檳色） 1支 供犯本案犯行所用之物  3 TaiwanMobile行動電話（黑色） 12支 供犯本案犯行所用之物  4 TaiwanMobile行動電話（白色） 1支 供犯本案犯行所用之物  5 OPPO行動電話（香檳色） 1支 供犯本案犯行所用之物  6 MI行動電話（白色） 1支 供犯本案犯行所用之物  7 蘋果平板電腦（白色） 1台 供犯本案犯行所用之物  8 蘋果平板電腦（銀色） 3台 供犯本案犯行所用之物  9 蘋果平板電腦（香檳色） 1台 供犯本案犯行所用之物  10 蘋果平板電腦（銀灰色） 5台 供犯本案犯行所用之物  11 網路分享器（黑色，含SIM卡） 16台 供犯本案犯行所用之物  12 NETGEAR 網路分享器 3台 供犯本案犯行所用之物  13 TOTO LINK網路分享器 1台 供犯本案犯行所用之物  14 TP-LINK 網路分享器 1台 供犯本案犯行所用之物  15 無線電 10台 供犯本案犯行所用之物  16 USB隨身碟 36支 供犯本案犯行所用之物  17 SIM卡 7張 供犯本案犯行所用物  18 MI行動電話（鐵黑色） 1支 供犯本案犯行所用之物  19 SIM卡 3張 供犯本案犯行所用之物  20 USB隨身碟（鐵灰色） 1支 供犯本案犯行所用之物  21 V0Y0平板 1台 供犯本案犯行所用之物  22 Lenovo筆記型電腦 30台 犯本案犯行所用之物  23 HTC行動電話（白色，IMEI：000000000000000） 1支 供犯本案犯行所用之物  24 聲寶廠牌電視 1台 供犯本案犯行所用之物  25 螢幕 1台 供犯本案犯行所用之物  26 行動電話（白色） 1支 供犯本案犯行所用之物  27 I Pad Mini平板電腦 1台 供犯本案犯行所用之物  28 無線網路分享器 1台 供犯本案犯行所用之物  29 數據機 1台 供犯本案犯行所用之物  30 監視器主機（含鏡頭2 個） 1台 供犯本案犯行所用之物  31 影像分配放大器 1台 供犯本案犯行所用之物  32 監視器螢幕 1台 供犯本案犯行所用之物  33 監視器鏡頭 6個 供犯本案犯行所用之物 


附表二：

編號 物品名稱 數量 所有人     備註  1 IPhone行動電話（香檳色，IMEI：000000000000000） 1支 翁子傑 與本案無關  2 IPhone 6S 行動電話（白色，含門號0000000000號SIM卡1張 1支 陳建成 與本案無關  3 IPhone行動電話（金色，含門號0000000000號SIM卡1張） 1支 楊婷如 與本案無關  4 OPPO手機（白金色，含門號0000000000號SIM卡1張） 1支 楊婷如 與本案無關  5 IPhone 5行動電話（白色，含門號0000000000號SIM卡1張） 1支 楊婷如 與本案無關  6 IPhone 7行動電話（含門號0000000000號SIM卡1張） 1支 林昱丞 與本案無關  7 白色襯衫（含黑色領帶） 2件 共犯卓罡賢 與本案無關